臺灣苗栗地方法院民事判決　　　　　　　 93年度訴字第344號
原　　　告　丙○○
訴訟代理人　彭成青律師
複代理人　　饒斯棋律師
被　　　告　丁○○
上列當事人間請求返還不當得利事件，本院於民國94年8 月9 日
言詞辯論終結，判決如下：
    主  文
被告應給付原告新台幣壹佰伍拾萬元，及自民國九十三年八月六
日起至清償日止，按年利率百分之五計算之利息。
原告其餘之訴駁回。
訴訟費用由被告負擔。
本判決於原告以新臺幣伍拾萬元供擔保後，得假執行。但被告如
以新台幣壹佰伍拾萬元為原告預供擔保，得免為假執行。
    事實及理由
一、按訴狀送達後，原告不得將原訴變更或追加他訴。但請求之
    基礎事實同一者，不在此限，民事訴訟法第255 條第1 項第
    2 款定有明文。本件原告起訴主張受被告詐欺而撤銷買賣契
    約，並本於不當得利、回復原狀之法律關係提起本訴。嗣於
    審理中，另追加主張買賣契約之意思表示有錯誤而撤銷買賣
    契約，而本於不當得利及回復原狀之法律關係提起本訴。前
    開訴訟標的之法律關係雖有不同，惟原告請求之基礎事實均
    係兩造買賣契約標的物之性質及位置與被告所介紹之標的物
    有所不同，是原告雖為訴訟標的之追加，惟請求之基礎事實
    尚屬同一，應予准許，合先敘明。
二、原告起訴主張：
（一）訴外人即被告之代理人游森雄於民國93年5 月16日和原告
      接洽，稱被告欲出售坐落新竹縣峨眉鄉○○段富興小段41
      9 地號土地（下稱系爭土地），並邀原告前往現場觀看。
      詎游森雄出於詐欺原告之故意，明知系爭土地大部分均為
      傾斜之坡地，其上雜木叢生，且鄰近高壓電塔，毫無經濟
      價值，卻故意指示錯誤之位置，向原告詐稱與系爭土地相
      鄰之平坦農地為系爭土地，並稱地主近日即將出國，若原
      告欲購買，須盡快交付定金等語，原告因而誤認被告所欲
      出售者乃毗鄰系爭土地之平坦農地。其後原告隨即於93年
      5 月19日與被告之代理人游森雄訂立系爭土地之買賣契約
      ，約定買賣價金為新台幣（下同）4,380,000 元，並已給
      付其中1,500,000元。
（二）按因被詐欺或被脅迫而為意思表示者，表意人得撤銷其意
      思表示，民法第92條第1 項定有明文。經查，系爭土地與
      游森雄所指毗鄰之平坦農地不僅有道路阻隔，且兩邊地勢
      落差約6 公尺。又系爭土地超過三分之二之部分，毫無利
      用價值，倘如游森雄帶原告至現場觀看系爭土地之正確位
      置，則原告不可能以如此高之價格購買系爭土地。另系爭
      土地係被告於兩造訂立買賣契約後之93年5 月21日，以3,
      180,000 元向臺灣新竹地方法院拍定取得，倘如游森雄告
      知原告系爭土地為法院拍賣之土地，則原告自可向法院競
      標，不必以4,380,000 元之高價向被告買受。原告至93年
      7 月20日地政人員測量系爭土地之位置後始知受騙。另依
      證人鍾萬華、甲○○、乙○○之證詞，均可證明游森雄明
      知系爭土地之位置，確仍向原告詐稱系爭土地毗鄰之平坦
      農地即為系爭土地，則游森雄顯已有詐欺行為，原告自得
      撤銷購買系爭土地之意思表示。
（三）次按意思表示之內容有錯誤，或表意人若知其事情即不為
      意思表示者，表意人得將其意思表示撤銷之。但以其錯誤
      或不知事情，非由表意人自己之過失者為限。當事人之資
      格或物之性質，若交易上認為重要者，其錯誤，視為意思
      表示內容之錯誤，民法第88條定有明文。游森雄帶領原告
      至現場觀看者為系爭土地毗鄰之平坦農地，而非系爭土地
      ，顯示原告於簽訂買賣契約時對於契約之標的有所誤認，
      亦即原告所為意思表示之內容有誤，此錯誤係被告之代理
      人游森雄之行為所導致，原告自得依民法第88條第1 項之
      規定撤銷買賣之意思表示。又原告所欲買受之土地，係可
      耕種之田地，而系爭土地有超過三分之二之位置屬於雜木
      叢生無法利用之山坡地，可認為物之性質在交易上認為重
      要，原告依民法第88條第2 項之規定，亦得撤銷買賣之意
      思表示。
（四）原告發現遭詐騙訂立買賣契約後，於93年8 月5 日以存證
      信函撤銷原告因被詐欺所為之意思表示，被告已於93年8
      月6 日收受該存證信函，於94年5 月3 日亦已當庭表示撤
      銷錯誤之意思表示，故兩造間之買賣契約自始無效，原告
      無支付價金之義務，被告於93年5 月19日所受領之500,
      000 元及93年5 月24日所受領之1,000, 000元均應返還，
      爰依回復原狀及不當得利之法律關係訴請（１）被告應給
      付原告1,500,000 元，及其中500,000 元自被告受領之次
      日即93年5 月20日起算，另1,000,000 元自被告受領之次
      日即93年5 月25日起算，均至清償日止，按年利率5 ％計
      算之利息。（２）願供擔保聲請宣告假執行。
三、被告則以：
（一）被告並未確知系爭土地之正確位置，亦從無詐欺原告之行
      為。又依證人鍾萬華所述，證人鍾萬華雖於游森雄帶領原
      告至現場觀看系爭土地時在場，惟鍾萬華距離原告與游森
      雄之距離約有數十公尺，不可能聽見雙方之對話及游森雄
      所指土地之位置，故證人鍾萬華之證詞，並不足以證明游
      森雄或被告有詐欺之行為。
（二）經測量結果，系爭土地平地部分包含道路之面積約佔87％
      ，坡地部分僅佔13％，故系爭土地可耕種之範圍遠大於坡
      地，此與證人鍾萬華所證述系爭土地僅三分之一為平地等
      語不實。據此以言，游森雄告知原告系爭土地大部分均為
      平地，核與事實相符，原告亦不得主張就買賣標的物有意
      思表示之錯誤等語置辯，並聲明：原告之訴及假執行之聲
      請均駁回。
四、查兩造不爭執之事實為：
（一）被告之代理人游森雄於93年5 月19日與原告訂立買賣契約
      ，由原告買受系爭土地，面積8,450 平方公尺，買賣價金
      為4,380,000 元。
（二）原告於93年5 月19日交付價金500,000 元，於93年5 月24
      日再交付1,000,000元。
（三）系爭土地原為訴外人鍾寶珍所有，被告於臺灣新竹地方法
      院92年度執字12392 號強制執行事件，於93年5 月17日以
      3,188,600 元拍定，並於93年6 月4 日取得權利移轉證書
      。
（四）原告以中壢郵局93年8 月5 日存證信函主張受詐欺而撤銷
      買賣契約，被告於93年8 月6 日收受存證信函，原告並於
      94年5 月3 日本院審理時再次主張主張意思表示錯誤而撤
      銷買賣契約。以上並有不動產買賣契約書、土地登記謄本
      、存證信函及回執為證，並經本院向臺灣新竹地方法院調
      取92年度執字第12392 號卷宗核閱無誤。
五、本件兩造所爭執者，乃原告是否受詐欺而訂立買賣契約？其
    訂立買賣契約之意思表示是否有錯誤？經查：
（一）原告是否受詐欺而訂立買賣契約？
（１）按民事法上所謂詐欺云者，係謂欲相對人陷於錯誤，故意
      示以不實之事，令其因錯誤而為意思之表示。被詐欺而為
      意思表示者，依民法第92條第1項之規定，表意人固得撤
      銷其意思表示，惟主張被詐欺而為表示之當事人，應就此
      項事實負舉證之責任，最高法院著有18年上字第371號、
      44年台上字第75號判例可資參照。
（２）證人即系爭土地原地主鍾寶珍之父鍾萬華到庭證稱：「系
      爭土地我已使用20年，游森雄和原告到現場看土地二次，
      我均在田裡工作，距離其等約數十公尺，雖未聽到游森雄
      和原告之對話，但有看到游森雄指另一筆土地之位置，游
      森雄所指的土地是我沒有出賣的土地，因為系爭土地和游
      森雄指的土地是上下位置關係，兩筆土地90％之範圍是我
      一看即知等語」明確。另經本院至現場屢勘，並由證人鍾
      萬華於現場指出其所見聞游森雄及原告當時所在、所指土
      地位置，另囑託新竹縣竹東地政事務所指界結果，系爭土
      地地處偏僻山區，周圍地貌大致觀之為群山環繞外圍，中
      間有一大片農田。而系爭土地位於北方，另游森雄帶同被
      告至現場所指之另筆土地位於南方，為同段673 、674 地
      號所在位置，二筆土地相距約100 公尺，有農路自北向南
      貫穿其中。又系爭土地地勢北高南低，北側有高地、駁坎
      ，土地中段以南始為平地，而北側高地與中段平地間至少
      有5 公尺高度之落差。而證人鍾萬華證述游森雄向被告所
      指之土地則為前開農路以東之平坦農田，範圍廣大，僅最
      東側角落有山地環繞，此有現場照片及勘驗筆錄在卷可憑
      。
（３）按詐欺須以故意示以不實之事，令表意人陷於錯誤為要件
      ，業如前述。查系爭土地實際位置，雖與被告之代理人游
      森雄向原告介紹之土地位置有所不同，然因二筆土地位於
      僻靜山區，人煙罕至，地貌所見均為山地與平原，且僅距
      離100 公尺，倘非居於本地或經常出入此區域者，就前開
      二筆土地之相對位置恐難以有清晰之記憶。再者，兩造訂
      立買賣契約前，並未請地政人員為界址之鑑測乙節，為兩
      造所不爭。且查，系爭土地係中國農民銀行頭份分行人員
      甲○○介紹游森雄向法院標得，並曾在系爭土地拍賣日（
      即93年5 月17日）帶領游森雄至現場，惟甲○○亦不知系
      爭土地確實界址，僅向游森雄轉述原地主所告知之土地位
      置等情，亦據證人甲○○到庭證述明確。綜上所述，系爭
      土地所處區域之整體地貌既均為山地、平原，無明顯足資
      區別其位置之特徵；且系爭土地面積廣達8,450 平方公尺
      ，游森雄未經鑑界，無法確知系爭土地所在位置；且其並
      非居住於系爭土地附近，僅曾由證人甲○○帶領至現場一
      次而認知系爭土地之位置，對於前開區域自非熟悉；況就
      土地位置之記憶力、方向感將因個人生活經驗、年齡、認
      知能力、習慣居住於城市或鄉村等因素而有所不同，是游
      森雄是否能明確記憶並區別系爭土地與其向原告所指土地
      之相對位置，即屬有疑，尚難僅因其所指位置與系爭土地
      實際位置有別，即認為其有詐欺之故意。
（４）綜上所述，原告所舉證據尚不足證明游森雄有詐欺之故意
      ，是其主張買賣契約係受詐欺所為之意思表示，即不足採
      。
（二）原告訂立買賣契約之意思表示是否有錯誤？
（１）意思表示之內容有錯誤，或表意人若知其事情即不為意思
      表示者，表意人得將其意思表示撤銷之。但以其錯誤或不
      知事情，非由表意人自己之過失者為限，民法第88條第1
      項定有明文。查游森雄帶領原告至現場觀看之土地係與系
      爭土地距離約100 公尺之鄰地，該鄰地為農路以東之農田
      ，地勢平坦，範圍廣大等情，業如前述；而證人即兩造買
      賣契約之見證代書乙○○亦證稱：「買賣契約之條文是我
      所擬，簽約時我有問游森雄賣的是什麼地，他說是田地，
      我也有問原告，是否有去看過，可否耕種，因為這種價位
      應該是田地，我問他買地用途，他說有去看過土地，買地
      是為了種秧苗，且現場快可以收割了。系爭土地是有八分
      多，地段在山凹下，旁邊有墳墓，所以較不值錢，如果買
      的是田地則比較值錢‧‧‧鑑界完後，游森雄夫妻及原告
      都有來找我，說土地的位置差異很大，三人都說鑑界的結
      果，土地大部分在山坡上，原告認為游森雄騙他，因為他
      要買的土地跟實際上差很遠，且買賣當時沒有談到系爭土
      地是法拍土地」等語綦詳。且兩造確實於買賣契約訂立後
      之93年6 月14日，始申請新竹縣竹東地政事務所鑑測界址
      ，由該所於93年7 月22日為測量乙節，亦有卷附之新竹縣
      竹東地政事務所函文及93年7 月22日之複丈成果圖在卷可
      憑，由此足徵，原告係以耕種為目而買受土地，其所欲購
      買者，確係其於現場所觀看距離系爭土地100 公尺遠之農
      地，惟買賣契約訂立後，經測量結果始知所買受者非所見
      之土地。
（２）系爭土地如附圖所示B 部分為農路，面積占260 平方公尺
      ，C 部分為地勢較高之平地，雜木叢生，面積占1,323 平
      方公尺，D 部分為坡墳，為幾近垂直之駁坎，亦為雜木叢
      生區域，C 、D 部分之高地、駁坎與E 部分平地之高低落
      差達5 公尺高。而系爭土地僅有E 、A 部分為地勢較低之
      寬廣平地，面積各為4,652 、1,187 平方公尺，然該E 部
      分之土地亦與B 部分之農路亦有數公尺之高低差距，此業
      經本院至現場勘驗，囑託新竹縣竹東地政事務所派員測量
      屬實，並製有現場照片、現場圖、勘驗筆錄及土地複丈成
      果圖在卷可憑。是系爭土地如附圖所示之B 部分道路、C
      部分駁坎、D 部分高地總面積達2,611 平方公尺，占系爭
      土地總面積8,450 平方公尺之30％，換言之，系爭土地30
      ％之面積均非原告所預期購買之平地農田。
（３）另查，系爭土地係被告於臺灣新竹地方法院92年度執字12
      392 號強制執行事件，於93年5 月17日以3,188,600 元拍
      定，而系爭土地於該次拍賣之底價僅為2,880,000 元，被
      告以3,188,600 元標得，且僅有被告一人投標，有卷附之
      拍賣公告及拍賣筆錄為憑，原告再以4,380,000 元向被告
      買受。據此，原告買受之價格竟高於法院所定之底價達1,
      500,000 元，以系爭土地位於偏遠山區，又有高地、坡墳
      、道路參雜其中，已有部分面積無法耕作，倘若原告知悉
      系爭土地之正確位置及現狀，衡情自無意以如此高之價格
      購買，又以原告購買之價格顯高於市價觀之，更足見其認
      為所購買者確為其至現場所見，為毗鄰系爭土地100 公尺
      遠之農地。
（４）綜前所述，原告所欲購買之標的物，係毗鄰系爭土地100
      公尺旁之平坦農地，惟與被告所訂立買賣契約之標的物為
      系爭土地，故原告就系爭買賣契約之標的物顯有表示內容
      之錯誤，該錯誤顯然係被告之代理人游森雄於現場誤指買
      賣土地之位置，且亦未告知系爭土地係法院拍賣之土地，
      以致原告就雙方買賣標的物所獲取之資訊不足，即信賴游
      森雄帶領至現場所指土地位置之結果而訂立買賣契約，致
      誤認買賣標的物，而該錯誤顯然係游森雄所造成，原告並
      無過失可言。是原告自得依民法第88條第1 項之規定，撤
      銷其錯誤之意思表示。
六、次查，原告已於93年8 月5 日以存證信函表達撤銷兩造之買
    賣契約，並請求被告返還受領之價金1,500,000 元之意。該
    存證信函固未明白指出其意思表示有錯誤，而僅提及受詐欺
    等語，然按解釋意思表示，應探求當事人之真意，不得拘泥
    於所用之詞句，民法第98條定有明文。兩造於買賣契約訂立
    後再經鑑測界址，始發現原告所購買之系爭土地非現場所見
    之土地，並因此與被告之代理人游森雄至證人即代書乙○○
    處協調等情，已如前述，是原告主張撤銷買賣契約之原因事
    實即為其所買受之土地，與游森雄帶其至現場所見之土地位
    置、現狀並不相同，故其已不欲買受系爭土地而主張撤銷，
    是以前開兩造買賣及後續至代書乙○○處協調之過程觀之，
    足認前開存證信函之真意已將符合意思表示錯誤之原因事實
    有所表明，且原告撤銷權之行使，尚未逾民法第93條所定一
    年之除斥期間，應認該存證信函已生撤銷兩造買賣契約之效
    力。按法律行為經撤銷者，視為自始無效，民法第114 條第
    1 項定有明文。復按無法律上之原因而受利益，致他人受損
    害者，應返還其利益。雖有法律上之原因，而其後已不存在
    者，亦同。受領人於受領時，知無法律上之原因或其後知之
    者，應將受領時所得之利益，或知無法律上之原因時所現存
    之利益，附加利息，一併償還，民法第179 條、第182 條第
    2 項分別定有明文。又按不當得利之受領人，其所受之利益
    現尚存在者，除應返還其利益外，應否附加利息一併償還，
    應以受領人於受領時，或受領後返還前，是否知無法律上之
    原因以為斷。其於受領時知悉者，應自受領時起，自受領後
    返還前知悉者，應自知悉時起，為利息之起算時期（最高法
    院48年度台上字第1431號、72年度台上字第2473號判決意旨
    參照）。本件被告前已受領原告給付之買賣價金1,500, 000
    元，因兩造之買賣契約業經原告撤銷而歸於自始無效，被告
    受領價金之法律上原因已不存在，自應返還所受領之價金。
    原告主張撤銷買賣契約之存證信函於93年8 月6 日始送達被
    告乙節，為兩造所不爭，則被告應自該時始知悉其受領利益
    無法律上之原因，應返還附加利息，準此，原告請求返還價
    金1,500, 000元固屬有據，惟其請求自被告受領價金之翌日
    即起算附加利息，於法即有未合。從而，原告本於不當得利
    之法律關係請求被告給付1,500,000 元，及自93年8 月6 日
    起至清償日止，按年利率5 ％計算之利息，核屬有據，應予
    准許，逾此部分之利息請求，則屬無據，應予駁回。
七、原告陳明願供擔保聲請宣告假執行，就原告勝訴部分，經核
    無不符，爰酌定相當之擔保金額准許之，並另依職權酌定相
    當之擔保金額，宣告被告預供擔保後得免為假執行。至原告
    敗訴部分，其假執行之聲請已失所附麗，應予駁回。
八、本件事證已臻明確，原告另本於回復原狀之法律關係為請求
    及兩造其餘攻擊防禦方法及舉證，均核與本件判決結果不生
    影響，爰不一一贅述，附此敘明。
九、據上論結，本件原告之訴為一部有理由，一部無理由，依民
    事訴訟法第79條、第390 條第2 項、第392 條第2 項，判決
    如主文。
中　　華　　民　　國　　94　　年　　8 　　月　　23　　日
                  民事庭法　官　曾明玉
以上正本係照原本作成。
如對本判決上訴，須於判決送達後20日內向本院提出上訴狀。
                        書記官　劉依緹
中　　華　　民　　國　　94　　年　　8 　　月　　23　　日
